【裁判字號】    96,上易,757
【裁判日期】    980505
【裁判案由】    給付價金
【裁判全文】
臺灣高等法院民事判決                 96年度上易字第757號
上  訴  人  精威科技股份有限公司
法定代理人  乙○○
訴訟代理人  呂理胡律師
            唐永洪律師
被 上訴 人  鏹璟國際科技有限公司
法定代理人  甲○○
訴訟代理人  周仲鼎律師
上列當事人間請求給付價金事件，上訴人對於中華民國 96年7月
24日臺灣臺北地方法院95年度訴字第2093號第一審判決提起上訴
，經本院於98年4月21日言詞辯論終結， 判決如下：
    主  文
上訴駁回。
第二審訴訟費用由上訴人負擔。
    事  實
甲、上訴人方面：
一聲明：
  (一)原判決關於駁回後開之訴部分廢棄。
  (二)被上訴人於上訴人給付 PRO-Gear XM14U  讀卡機1,515個及
    PRO-Gear XC14U 讀卡機2,020個之同時，應給付上訴人美金
    37,850元及自起訴狀繕本送達翌日即民國95年3月4日起至清
    償日止按年利率5％計算之利息。
二陳述：除與原判決記載相同者外，補稱略以：
  (一)上訴人於原審95年 3月22日辯論期日所述：「（兩造往來多
    久？）我們與被上訴人有1年多的往來。 （是否上訴人先出
    貨，被上訴人再付款？）是的，月結30天，貨到後第30日被
    上訴人要付款，開即期票或付現」等語，係指商業上一般交
    易常態，非指本件之付款方式。上訴人所提採購憑單僅記載
    「Payment term＿月30日」或「Payment term＿月＿日」，
    並無被上訴人在貨到後30日簽發現金票或付現之記載，故依
    法兩造應同時履行。事實上兩造係便宜行事，無一定做法，
    若被上訴人信用良好，上訴人可先出貨。
  (二)被上訴人於94年5、6月間向上訴人購買外接型讀卡機（PRO-
    Gear XP14）及內裝型讀卡機（PRO-Gear XC14U、 PRO-Gear
    XM14U）（下稱第一批讀卡機）， 其中小部分為外接型讀卡
    機，大部分為內裝型讀卡機，與被上訴人於94年7月7日、8
    月8日向上訴人購買之內裝型讀卡機（PRO-Gear XM14U 讀卡
    機1,515個及PRO-Gear XC14U讀卡機2,020個，下稱第二批讀
    卡機），品名規格多數相同，係基於一個委製買賣之意思，
    約定以多紙訂單分批出貨，為由上訴人持續供貨之繼續性契
    約。兩造既應同時履行，依民法第264條第2項規定，上訴人
    已依約給付大部分之讀卡機即第一批讀卡機，被上訴人不得
    拒絕給付第一、二批讀卡機價金，被上訴人未依約給付，上
    訴人得主張同時履行抗辯，拒絕交付第二批讀卡機，不構成
    給付遲延，被上訴人解除契約不合法。
  (三)被上訴人於94年8月23日登記資本總額為100萬元，惟同年12
    月23日之財產歸屬資料清單及各類所得資料清單顯示被上訴
    人僅有利息所得135元，別無其他財產， 可知被上訴人於94
    年8、9月間遲延付款，並已脫產，資產顯著減少。上訴人於
    94年10月7日、 11月17日以電子郵件通知被上訴人「由於貴
    公司逾期貨款，本公司會計部門將停止貴公司出貨」、「逾
    期帳款已經逾期甚久，貴公司已偏離生意常規甚遠，請貴公
    司回歸生意常規，先將逾期貨款結清，本公司自當恢復出貨
    」，係行使不安抗辯。是若認兩造間非締結由上訴人持續供
    貨之繼續性契約，而認上訴人有先為給付之義務，則兩造基
    於同一採購約定，分94年7月7日、8月8日兩紙採購憑單，因
    被上訴人於94年8月後資產顯著減少， 有難為對待給付之虞
    ，上訴人就未出貨之第二批讀卡機通知被上訴人將停止出貨
    ，符合民法第265條之不安抗辯規定， 得拒絕自己之給付。
    若被上訴人於每批出貨後、下批出貨前均能按時付款，或出
    於善意情商延期給付且其財力不發生變化，上訴人可同意其
    以便宜方式付款，否則得隨時主張不安抗辯。
三證據：除援用原審提出者外，補提被上訴人公司變更登記表、
  財政部臺灣省北區國稅局財產歸屬資料清單及93、95年度綜合
  所得稅各類所得資料清單為證。
乙、被上訴人方面：
一聲明：上訴駁回。
二陳述：除與原判決記載相同者外，補稱略以：
  (一)第一、二批讀卡機之買賣，並非由上訴人持續供貨之繼續性
    契約，而係各自獨立之契約，兩契約間並無互為對待給付之
    關係，上訴人以被上訴人未給付第一批讀卡機貨款為由，主
    張同時履行抗辯，拒絕交付第二批讀卡機，為無理由。
  (二)兩造間之交易皆先出貨再付款，無例外情形。上訴人不爭執
    第二批讀卡機約定之交貨日期為94年8月2日、8月31日， 即
    應先履行交貨義務，不得主張同時履行抗辯。
  (三)上訴人於94年10月7日、 11月17日以電子郵件通知被上訴人
    ，係主張被上訴人未給付第一批讀卡機之貸款，非被上訴人
    之財產於訂約後顯形減少，有難為對待給付之虞，不符合不
    安抗辯之主張，上訴人不得拒絕給付或免負遲延責任。另被
    上訴人營運狀況正常，未積欠他人貨款或負債，其財產於訂
    約後無顯形減少情形，無難為對待給付之虞。
  (四)上訴人未依約定日期交付第二批讀卡機，致被上訴人無法於
    指定時間內交付予客戶，上訴人遲延後之給付，對被上訴人
    已無利益，被上訴人得拒絕其給付。被上訴人曾於94年11月
    16日以電子郵件限期通知上訴人安排出貨，如不為出貨將取
    消訂單，即為解除契約之意思表示，其後又以96年8月6日存
    證信函向上訴人明確重申解除契約之意，拒絕上訴人之給付
    。上訴人於買賣契約存續期間或原審均未主張不安抗辯，而
    被上訴人既以96年8月6日存證信函通知解除契約，上訴人於
    第二審主張不安抗辯，顯無理由。
三證據：除援用原審提出者外，補提94年11月16日電子郵件影本
  、96年8月6日新店郵局第2243號存證信函為證。
丙、本院依職權調閱被上訴人之稅務電子閘門財產所得調件明細
    表。
    理  由
一上訴人主張：被上訴人於94年5、6月間要求上訴人客製化所生
  產之外接型讀卡機及委託上訴人製造被上訴人所研發之內裝型
  讀卡機，上訴人於同年7、8月間就被上訴人採購之第一批讀卡
  機出貨後，被上訴人未於約定付款日94年8月30日、9月30日給
  付貨款，經上訴人於94年11月28日催告，未獲置理，因兩造間
  成立繼續性供給契約，故上訴人於被上訴人給付第一批讀卡機
  貨款及94年7月7日、8月8日採購之第二批讀卡機貨款前，得主
  張同時履行抗辯，拒絕交付第二批讀卡機，若不得主張同時履
  行抗辯，亦因被上訴人之財產於訂約後顯形減少，有難為對待
  給付之虞，故上訴人於被上訴人未為對待給付或提出擔保前，
  得拒絕自己之給付等情，求為判命被上訴人於上訴人給付第二
  批讀卡機之同時，應給付上訴人該批貨款美金37,850元及自起
  訴狀繕本送達翌日即95年3月4日起至清償日止按年利率5％ 計
  付利息之判決（上訴人於原審請求被上訴人給付美金37,850元
  及其法定遲延利息，上訴後減縮如上，又逾此之請求業經原審
  判決上訴人勝訴確定）。
二被上訴人則辯稱：因上訴人交付之第一批讀卡機有重大瑕疵，
  被上訴人多次要求修繕未果，故於上訴人修繕前，暫未給付貨
  款。兩造間成立之第一、二批讀卡機買賣契約各自獨立，非繼
  續性供給契約之一部分，無對待給付關係，上訴人以第一批讀
  卡機貨款未獲清償為由，拒絕交付第二批讀卡機，並無理由；
  且兩造約定上訴人應先交付貨物，被上訴人再於貨到後30日給
  付貨款，上訴人未依約先交付第二批讀卡機，不得要求被上訴
  人給付該批貨款。另上訴人於約定交付第二批讀卡機之94年8
  月2日 並未主張不安抗辯，迄本院審理中始為主張，其主張顯
  無理由。上訴人經多次催促仍未交付第二批讀卡機，致被上訴
  人無法於指定時間內交付客戶，其遲延後之給付，對被上訴人
  已無利益，故被上訴人已於94年11月16日以電子郵件限期請上
  訴人交貨，否則取消訂單，復以96年8月6日存證信函重申解除
  契約之意，從而上訴人請求給付第二批讀卡機貨款，並無理由
  等語。
三兩造不爭執事項（參見本院卷第113、114頁之98年3月11日 準
  備程序筆錄）：
  (一)被上訴人委託上訴人客製化所生產外接型讀卡機（品名規格
    ：PRO-Gear XP14） 及製造被上訴人所研發之內裝型讀卡機
    （品名規格：PRO-Gear XC14U，PRO-Gear XM14U），再出售
    予被上訴人。兩造先簽訂採購憑單，確認品名規格、數量及
    單價後，上訴人依約定時間出貨，採購憑單就貨款給付方式
    係記載「Payment＿月30日」或「Payment＿月＿日」。
  (二)被上訴人於94年5、6月間陸續簽訂採購憑單，向上訴人購買
    第一批讀卡機，上訴人於同年7、8月間出貨，貨款共計新台
    幣3,878,871元， 約定付款日為94年8月30日、9月30日。嗣
    被上訴人未給付貨款，經上訴人於94年11月28日以存證信函
    催告，被上訴人仍未給付。
  (三)被上訴人於94年7月7日、8月8日簽訂採購憑單，向上訴人購
    買第二批讀卡機（PRO-Gear XM14U讀卡機1515個及PRO-Gear
     XC14U讀卡機2020個），總價美金37,850元，約定出貨日期
    為94年8月2日、8月31日。上訴人於94年10月7日、10月26日
    及同年11月17日分別以電子郵件通知被上訴人：「因貴公司
    逾期未付款，本公司會計部門將停止出貨」、「下訂單，出
    貨，然後付款，你們有兩個月逾期貨款未付，已破壞我們的
    商業關係」、「逾期帳款已經逾期甚久，貴公司已偏離生意
    常規甚遠，請貴公司回歸生意常規，先將逾期貨款結清，本
    公司自當恢復出貨」，亦即表示因被上訴人未給付第一批讀
    卡機貨款，上訴人拒絕交付第二批讀卡機。
  (四)上訴人之訴訟代理人曾於原審95年3月22日 言詞辯論期日稱
    ：「（兩造往來多久？） 我們與被上訴人有1年多的往來。
    （是否上訴人先出貨，被上訴人再付款？）是的，月結30天
    ，貨到後第30日被上訴人要付款，開即期票或付現。（為何
    這批貨不交？）因為之前300多萬元之貨款 被上訴人不給付
    ，所以我們才不給付這一批貨物，我們在原法院卷第55頁原
    證5有說明。」等語。
  (五)被上訴人登記資本總額100萬元，93年度除有利息所得135元
    外，無其他財產，另94年度除有利息所得13,733元外，亦無
    其他財產。
  (六)被上訴人以94年9月11日 及15日電子郵件通知上訴人讀卡機
    產生爆裂，並送回5件毀壞之樣品給上訴人。兩造於94年9月
    22日透過Skype 開會結果，被上訴人建議採用獨立式兩倍之
    USB 電源設計，上訴人則表示將依被上訴人之要求，重新製
    作上訴人倉庫內1515件PRO-Gear XM14U，且為被上訴人及客
    戶之退貨尋求解決之道。 上訴人於94年9月27日以電子郵件
    通知被上訴人：上訴人將會開始將置於上訴人倉庫內1515件
    PRO-Gear XM14U 貨品進行電源分離修改工作，另須7個工件
    天分析整流器之問題等語。 上訴人於94年10月4日以電子郵
    件通知被上訴人：上訴人不建議採分離式電源設計，建議將
    目前使用之FSC（富晶公司）整流器廠牌更換為AME公司廠牌
    等語。嗣兩造陸續以電子郵件討論損壞讀卡機退貨、讀卡機
    穩壓器3.3V電源輸出電流、還原客戶端發生損害環境、退貨
    重新測試、客戶供電系統及插卡容量、富晶公司穩壓器更換
    AME、穩壓器測試報告等問題，至95年4月4日止。
  (七)被上訴人退回之讀卡機， 依富晶公司出具之94年10月7日客
    訴分析處理總結報告結論上載：讀卡機晶片表面的GND 線路
    燒燬，故障原因為GND 線路有瞬間大電流通過，可能是應用
    電路在使用過程中遭遇瞬間異常電壓，或是Vout有異常逆向
    大電壓通過形成Vout>Vin的大電壓通過GND path所造成之故
    障等語。
  (八)被上訴人曾於94年11月16日以電子郵件通知上訴人：「附上
    目前我們尚未出貨的明細，請安排在明天將貨全數出至我們
    Taipei-office， 如果明天沒收到貨，我會將這3張order取
    消掉」等語，其後再以96年8月6日存證信函通知上訴人：「
    …本公司委託台端設計讀卡機… 並簽訂3張訂單，出貨日期
    為94年8月2日 及94年8月31日之採購憑單，然經本公司多次
    催促台端於指定時間出貨，台端均不願意配合…本公司於94
    年11月16日以電子郵件通知限期台端安排出貨，如不為出貨
    將取消此3張訂單… 此電子郵件即為解除契約之意思表示，
    現以本文再次正式告知…遲延受領該貨物於本公司再無任何
    利益可言，就此對解約之意思表示再為聲明…」。上訴人已
    收受上開電子郵件及存證信函。
四兩造爭執要點及本院之判斷
  上訴人請求被上訴人應於上訴人交付第二批讀卡機之同時，給
  付上訴人該批貨款，為被上訴人所否認，並辯稱：因上訴人遲
  延給付，被上訴人已解除契約等語。兩造爭執要點在於：上訴
  人得否以被上訴人未給付第一、二批讀卡機貨款為由，就第二
  批讀卡機之交付主張同時履行抗辯？若上訴人主張同時履行抗
  辯無理由，上訴人得否主張不安抗辯，於被上訴人給付第一、
  二批讀卡機貨款前拒絕交付第二批讀卡機？被上訴人以上訴人
  遲延交付第二批讀卡機為由，解除契約，有無理由？茲分述如
  次。
  (一)上訴人得否以被上訴人未給付第一、二批讀卡機貨款為由，
    就第二批讀卡機之交付主張同時履行抗辯？
    1.上訴人訴訟代理人於原審95年3月22日辯論期日陳稱：「
      （兩造往來多久？）我們與被上訴人有1年多的往來。（
      是否上訴人先出貨，被上訴人再付款？）是的，月結30天
      ，貨到後第30日被上訴人要付款，開即期票或付現」等語
      ，核係自認兩造間1年多以來之交易 係由上訴人先出貨及
      被上訴人於貨到後第30日付款之事實。參酌上訴人於94年
      10月26日通知被上訴人之電子郵件載明「下訂單，出貨，
      然後付款，你們有兩個月逾期貨款未付」等語（詳見兩造
      不爭執事項(三)），以及被上訴人於94年5、6月間向上訴人
      購買第一批讀卡機時，上訴人於同年7、8月間出貨，約定
      付款日為同年8月30日、9月30日等情（詳見兩造不爭執事
      項(二)），可知兩造間確有上訴人先出貨後，被上訴人再付
      款之約定。另兩造不爭執上訴人於同年10月7日、 11月17
      日分別以電子郵件通知被上訴人「因貴公司逾期未付款，
      本公司會計部門將停止出貨」、「請貴公司…先將逾期貨
      款結清，本公司自當恢復出貨」，係表示因被上訴人未給
      付第一批讀卡機貨款，上訴人拒絕交付第二批讀卡機等情
      （詳見兩造不爭執事項(三)），則由上訴人表示於被上訴人
      給付第一批讀卡機貨款後即恢復出貨，並未請被上訴人同
      時給付第二批讀卡機貨款，亦可見上訴人上開自認先出貨
      後付款等情，應與事實相符。上訴人雖於本院改稱其上開
      陳述係指商業上一般交易常態，非指本件之付款方式等語
      ，惟未能證明其自認與事實不符，復未經被上訴人同意，
      不足採信。上訴人既有先交貨之義務，其主張被上訴人應
      於上訴人交付第二批讀卡機之同時，給付第二批讀卡機貨
      款，為無理由。
    2.再者，上訴人雖主張：兩造間有繼續性供給契約關係，故
      於被上訴人給付第一批讀卡機貨款前，上訴人得拒絕給付
      第二批讀卡機等語。惟同時履行抗辯係基於同一雙務契約
      而發生，倘雙方之債務，非本於同一雙務契約而發生，縱
      在事實上有密切關係，亦不生同時履行抗辯。經查，兩造
      於94年5月至8月簽訂之10張採購憑單中，被上訴人各別採
      購之產品名稱規格、顏色、數量並不相同（參見原法院卷
      (一)第12、16、21、22、26、29、33、37、46、48頁之採購
      憑單），可見被上訴人係按其不同需求，逐筆採購，難認
      上訴人係基於一個繼續供給契約關係而分次出貨。再者，
      94年5、6月間採購之第一批讀卡機，約定之付款日為94年
      8月30日、9月30日（參見兩造不爭執事項(二)），而同年7
      月7日、8月8日 採購之第二批讀卡機出貨日為同年8月2日
      、8月31日（參見兩造不爭執事項(三)）， 亦可見被上訴人
      於94年8月30日給付第一批讀卡機部分貨款前， 上訴人應
      於94年8月2日交付部分第二批讀卡機，自難認第一批讀卡
      機貨款與第二批讀卡機須同時履行。故上訴人主張其給付
      第二批讀卡機與被上訴人給付第一批讀卡機貨款，應同時
      履行，亦無理由。
  (二)上訴人得否主張不安抗辯，於被上訴人給付第一、二批讀卡
    機貨款前，拒絕交付第二批讀卡機？
    1.按「當事人之一方，應向他方先為給付者，如他方之財產
      ，於訂約後顯形減少，有難為對待給付之虞時，如他方未
      為對待給付或提出擔保前，得拒絕自己之給付。」民法第
      265條定有明文， 債務人享有該條所定不安抗辯權者，在
      未行使此項抗辯權以前，仍可發生遲延責任之問題，必須
      行使以後始能免責（最高法院75年台上字第2560號判決意
      旨參照）。
    2.上訴人雖以被上訴人於第二批讀卡機訂約後之 94年8月間
      遲延付款且資產顯著減少為由，主張其已為不安抗辯，得
      拒絕自己之給付，並舉94年10月7日、11月17日 電子郵件
      為證。惟上訴人於上開電子郵件中稱「因貴公司逾期未付
      款，本公司會計部門將停止出貨」、「逾期帳款已經逾期
      甚久，貴公司已偏離生意常規甚遠，請貴公司回歸生意常
      規，先將逾期貨款結清，本公司自當恢復出貨」等語，僅
      係表示因被上訴人未給付第一批讀卡機貨款，上訴人拒絕
      交付第二批讀卡機（參見兩造不爭執事項(三)），並未提及
      被上訴人之財產於訂約後顯形減少而有難為對待給付之虞
      等情，難認上訴人當時已為不安抗辯。何況，上訴人雖主
      張被上訴人於訂約後之財產僅餘利息所得135元， 資產顯
      著減少等語，且所提94年12月23日財產歸屬資料清單及93
      年度綜合所得稅各類所得資料清單亦記載被上訴人僅有利
      息所得135元， 別無其他財產，惟上開清單係被上訴人93
      年度之財產所得狀況（參見兩造不爭執事項(五)），自不能
      據以認定被上訴人於94年7、8月間採購第二批讀卡機後財
      產顯形減少。參酌被上訴人於94年度之利息所得尚增加為
      13,733元（參見兩造不爭執事項(五)），亦難認被上訴人於
      94年之財產顯形減少。故上訴人主張不安抗辯，拒絕先為
      給付第二批讀卡機，並無理由。
  (三)被上訴人以上訴人遲延交付第二批讀卡機為由，解除契約，
    有無理由？
    上訴人有於94年8月2日、 8月31日交付第二批讀卡機之義務
    ，其主張與被上訴人交付第一、二批讀卡機貨款同時履行，
    或主張不安抗辯，拒絕先為自己之給付，均無理由，已如前
    述。上訴人未遵期交付第二批讀卡機，已遲延給付，被上訴
    人於同年11月16日以電子郵件催告上訴人於翌日就第二批讀
    卡機安排出貨，雖催告履行之期限短促，惟上訴人既經相當
    期間仍未出貨，則被上訴人嗣以96年8月6日存證信函通知上
    訴人，表示遲延受領第二批讀卡機對於被上訴人已無任何利
    益，聲明解除契約（詳見兩造不爭執事項(八)），應認已合法
    解除第二批讀卡機之買賣契約。被上訴人既已合法解除第二
    批讀卡機之買賣契約，上訴人請求被上訴人於上訴人給付第
    二批讀卡機之同時，應給付上訴人該批貨款，即無理由。何
    況，縱使被上訴人未解除契約，上訴人既有先交付第二批讀
    卡機之義務，其請求被上訴人同時履行，亦無理由。
五綜上所述，上訴人依兩造間之第二批讀卡機採購契約，請求被
  上訴人於上訴人給付第二批讀卡機之同時，給付上訴人美金
  37,850元及法定遲延利息，為無理由，不應准許。原審為上訴
  人敗訴判決，並無不合。上訴意旨指摘原判決不當，求予廢棄
  改判，為無理由，應予駁回。
六本件事證已臻明確，兩造其餘攻擊、防禦方法經逐一審酌後，
  認與判決結果不生影響，無再論述之必要，附此敘明。
七據上論結，本件上訴為無理由。依民事訴訟法第449條第1項、
  第78條，判決如主文。
中    華    民    國    98    年    5     月    5     日
                    民事第九庭
                        審判長法  官  黃熙嫣
                              法  官  鄭傑夫
                              法  官  林玲玉
正本係照原本作成。
不得上訴。
中    華    民    國    98    年    5     月    8     日
                              書記官  倪淑芳


司法院資訊處製作；財團法人民間司法改革基金會備份。
